臺灣臺南地方法院刑事判決
110年度訴更一字第5號
公  訴  人  臺灣臺南地方檢察署檢察官
被      告  劉昭男


指定辯護人  本院公設辯護人林宜靜  
上列被告因殺人未遂案件，經檢察官提起公訴（109年度調偵字
第1928號），本院前於民國110年1月14日以109 年度訴字第1293
號判決後，經臺灣高等法院臺南分院以110年度上訴字第387號判
決發回更審，本院判決如下：
    主  文
劉昭男犯重傷未遂罪，處有期徒刑壹年拾月，緩刑肆年，緩刑期
間內付保護管束，並應於本判決確定之日起參年內，接受法治教
育課程伍場次。
    事  實
一、劉昭男與郭慶杭、黃進寶於民國109年5月24日下午4時許，
    在位於臺南市○區○○街00巷0號「阿梅小吃部」消費，於同日
    下午4時53分許，在上開處所，因吳建成與郭慶杭發生口角
    ，吳建成將郭慶杭打倒在地，劉昭男見狀與吳建成發生爭執
    ，明知人體胸腔、腹腔內有重要臟器，預見以尖銳刀械刺入
    他人肩頸部、腹部，可能傷及胸腔、腹腔內重要臟器，使人
    大量失血、臟器機能受損，導致於身體或健康重大不治或難
    治之傷害，竟基於縱令使吳建成受重傷亦不違背其本意之不
    確定重傷故意，持原為吳建成所持、之後遭棄置在地上之折
    疊刀1支朝吳建成之腹部、肩頸部等重要部位刺入各1刀，致
    吳建成受有腹部穿刺傷併腸損傷及腹腔積氣、左肩穿刺傷併
    左側氣胸等傷害，幸經在場人發現報警，並將吳建成立即送
    抵奇美醫療財團法人奇美醫院（下稱奇美醫院）急救，始未
    致生重傷之結果。
二、案經吳建成訴由臺南市政府警察局第五分局報告臺灣苗栗地
    方檢察署檢察官偵查起訴。
    理    由
一、證據能力之說明：
(一)本判決所引用被告劉昭男（下稱被告）以外之人於審判外之
    言詞或書面陳述，業經本院於審判程序對當事人提示並告以
    要旨，檢察官、被告及辯護人均同意作為證據，本院審酌相
    關陳述作成時之情況，尚無違法或證明力明顯過低之瑕疵，
    與本案待證事實復具有相當關連性，認為適當，不論該等傳
    聞證據是否具備刑事訴訟法第159條之1至第159條之4所定情
    形，依同法第159條之5第1項規定，均得作為證據。
(二)以下認定犯罪事實所憑之照片等非供述證據，皆查無經偽造
    、變造或違法取得之情事，且與本案待證事實具有自然之關
    連性，亦有證據能力。
二、認定犯罪事實所憑之證據及理由：
(一)前開事實，業據被告於臺灣高等法院臺南分院審理時、本院
    準備程序、審理時坦白承認，核與證人即告訴人吳建成於警
    詢、偵查中具結證述情節相符，並經在場證人郭慶杭、黃進
    寶於警詢、偵查中具結證述無訛。復有現場監視錄影翻拍照
    片、自願受搜索同意書2份（同意受搜索人黃進寶、劉昭男
    ）、臺南市政府警察局第五分局109年5月24日搜索扣押筆錄
    、扣押物品目錄表（警卷第25-37頁），暨扣案折疊刀1把可
    資佐證。警方採自扣案折疊刀上的血跡斑跡經鑑定，可排除
    來自被告、黃進寶等人所有，而與被害人DNA-STR型別相符
    ，亦有臺南市政府警察局109年9月16日南市警鑑字第109027
    3539號、109年7月14日南市警鑑字第1090352977號鑑定書2
    份在卷足憑（偵一卷第117頁，偵二卷第7頁）。被害人所受
    傷害，亦有奇美醫院109年5月24日、109年6月1日診斷證明
    書附卷（警卷第9頁，偵一卷第43頁）可資佐證。足認被告
    首揭任意性自白與事實相符，可以採信。
(二)雖檢察官認為被告係基於殺人之犯意，然此為被告所否認，
    辯稱：我沒有要殺吳建成等語。經查：
⑴、殺人罪、重傷害罪或傷害罪之區別，以被告行為時的主觀犯
    意而定。至被害人的傷痕多寡、輕重、深淺及有無明顯立即
    的致命危險等因素，雖為判斷罪名的認定資料，惟仍須佐以
    行為人與被害人間的恩怨情仇、是否使用兇器、兇器是否預
    先準備、兇器種類為何、下手攻擊部位、時間久暫、是否為
    偶發狀況、行為時的態度，並尚應深入觀察行為人與被害人
    的關係、衝突的起因、行為當時所受刺激、下手力量輕重、
    被害人受傷情形、行為後的態度及其他客觀具體情事等，加
    以綜合判斷，推認判定行為人行兇之際，究係出於殺人、重
    傷害或傷害的犯意；因此，不能僅因被害人受傷的位置係屬
    人體要害，即認定加害人自始即有殺害被害人的犯意。再者
    ，重傷害之成立，以出於毀敗或嚴重減損他人身體機能的故
    意，而著手實行為要件，是使人受重傷與普通傷害的區別，
    應以行為人於加害時有無使人受重傷的故意為斷。故有關重
    傷害犯意的有無，應斟酌事發經過的相關事證，包括被害人
    受傷部位、所用兇器、行為當時的具體情況等一切情狀以為
    判斷（最高法院110年度台上字第1391號判決意旨參照）。
⑵、關於被告、證人郭慶杭、黃進寶與告訴人吳建成於前述時、
    地發生爭執過程如下：告訴人吳建成原係與身穿白色上衣不
    詳姓名男子爭論，旁邊有人勸架，被告與黃進寶一同加入勸
    架，告訴人吳建成自褲袋取出摺疊刀叫囂比劃，黃進寶、郭
    慶杭先後與告訴人吳建成發生肢體衝突，郭慶杭將告訴人吳
    建成所持摺疊刀搶下丟擲在路旁，隨即遭告訴人吳建成毆打
    ，仰臥在地，被告撿起地上的折疊刀，以右手反握折疊刀自
    告訴人吳建成背後舉高，左手推告訴人吳建成前胸（臺南高
    分院卷第103頁截圖9），告訴人吳建成舉雙手推被告，兩人
    分開，被告再以右手反握折疊刀走向告訴人吳建成，告訴人
    吳建成也走向被告，被告以左手向告訴人吳建成出拳，告訴
    人吳建成也以左手推向被告，被告右手持刀反握舉高刺向告
    訴人吳建成左側脖子(臺南高分院卷第105頁截圖10)，告訴
    人吳建成用力推被告，被告重心不穩向後絆到躺在地上的郭
    慶杭，倒退2步，被告改成以右手正握折疊刀，走向告訴人
    吳建成，與告訴人吳建成互相爭論，隨即刺向告訴人吳建成
    左腹部，告訴人吳建成彎腰（臺南高分院卷第107頁截圖11)
    ，被告再以右手舉高持刀刺向告訴人吳建成左頸部（臺南高
    分院卷第109頁截圖12)，兩人分開，告訴人吳建成左手摀住
    左腹部，被告正手持刀站在原地，沒有繼續刺告訴人吳建成
    的動作（臺南高分院卷第111頁截圖13），其後被告轉朝向
    阿梅小吃店，告訴人吳建成坐上旁邊的機車，未久即坐躺在
    地上，身體左側有明顯流血痕跡，腹部亦可見有受傷流血的
    情況。業據臺南高分院勘驗現場監視器光碟，製有勘驗筆錄
    與截圖在卷（勘驗筆錄見臺南高分院卷第76-77頁，截圖見
    臺南高分院卷第87-115頁），依勘驗監視器錄影時間來看，
    被告於16時57分45秒自地上撿起折疊刀與告訴人吳建成發生
    肢體衝突，第1次刺向告訴人吳建成左頸處，再刺入告訴人
    吳建成左腹部，第2次再度刺向告訴人吳建成左頸處之時間
    為16時58分15秒，則被告持刀攻擊告訴人吳建成的時間持續
    約30秒，之後即無繼續攻擊的動作。黃進寶於監視錄影時間
    16時59分45秒自被告處取走折疊刀，於員警據報到場時交付
    警方查扣，已據證人黃進寶於警詢、偵查中具結證述在卷，
    並有前引自願受搜索同意書2份、搜索扣押筆錄、扣押物品
    目錄表可參。臺南高分院經勘驗扣案折疊刀：刀刃部分，為
    金屬製單刃，前端尖型，刀刃長度9公分、寬度（最寬的部
    分，即最靠近把手處）2.3公分。刀柄亦為金屬製，長度11.
    5公分，握把寬度2.5公分，尾端3公分，刀刃可以折疊收入
    刀柄，有勘驗筆錄暨截圖附卷（勘驗筆錄見臺南高分院卷第
    75頁，截圖見臺南高分院卷第81-85頁），堪認扣案折疊刀
    為質地堅硬的金屬製利器，以之刺入人體，對於生命、身體
    安全自具有相當的危險性。
⑶、依勘驗現場監視錄影所見，被告持折疊刀刺向告訴人吳建成
    左頸處2次，刺入左腹部1次，由奇美醫院109年5月24日診斷
    證明書記載，造成告訴人吳建成「腹部穿刺傷併腸損傷及腹
    腔積氣、左肩穿刺傷併左側氣胸」之傷害，而偵訊時經檢察
    官訊問（提示警卷第53頁下圖監視器時間109年5月24日16時
    58分00秒：「被告劉昭男右手反手持摺疊刀朝向吳建成脖子
    方向揮去，吳建成將被告劉昭男推開未遭割傷」，有無意見
    ？），被告與告訴人吳建成均答稱：「沒有意見」（被告部
    分見偵一卷第84頁，告訴人吳建成部分見同卷第107頁），
    堪認告訴人吳建成左肩穿刺傷併左側氣胸，係當日16時58分
    15秒被告第2次持折疊刀揮向告訴人吳建成頸部時所刺傷。
⑷、被告於案發前與告訴人吳建成並不認識，雙方無宿怨，已據
    被告與告訴人吳建成分別陳述在卷（被告部分見偵一卷第14
    頁，告訴人吳建成部分見警卷第54、56頁），雙方既無仇怨
    ，僅係案發當時因口角爭執而生肢體衝突，事出偶然，衡情
    被告應無殺害告訴人吳建成之犯罪動機，且由前述臺南高分
    院勘驗筆錄所見，被告持扣案折疊刀先後刺告訴人吳建成左
    頸處2次，刺入左腹部1次，時間僅持續30秒，隨即持刀站在
    原地，告訴人吳建成遭被告持折疊刀刺傷後，並未當場倒下
    ，而是坐上旁邊的機車，並拉起上衣查看傷勢，至2分多鐘
    後始坐躺在地上，此段時間被告沒有繼續攻擊的動作，是難
    認被告有取告訴人性命之殺人犯意。
⑸、被告係基於重傷之不確定故意，持刀刺傷告訴人：
  ①對於人體胸部內有心臟、肺臟等重要器官、腹部內有肝臟、
    脾臟、胰臟及腸、胃等重要器官，屬人體之要害部位，甚為
    脆弱，倘以尖銳刀械刺入，有可能傷及腹腔重要臟器，造成
    他人胸腹部之臟器毀敗或嚴重受損，而對人之身體或健康，
    有重大不治或難治之傷害結果，此應為一般人所可預知。被
    告於本院審理時供稱：我知道胸部內有心臟、肚子裏有胃、
    大小腸、腎臟等，拿刀刺向腹部、脖子，會傷及臟器，造成
    重傷之結果，我可預見可能發生重傷的結果，也不違背自己
    的本意下，拿刀子刺入告訴人的肩頸部、腹部等語（見本院
    卷第134頁），表示其持刀刺向告訴人，具有重傷之不確定
    故意。
  ②告訴人吳建成腹部、肩部因遭被告持折疊刀戳刺各1刀，告訴
    人吳建成於案發當日急診入院後，即接受剖腹探查手術及胃
    縫合手術，並入住加護病房至同年5月28日，在加護病房共5
    天，至同年6月5日始出院，有奇美醫院109年6月1日診斷證
    明書在卷可稽（偵一卷第43頁），復參奇美醫院病情摘要記
    載「傷口大小均約2公分，但深度外觀無法評估，且腹部傷
    口已穿過腹壁無法量測，肩部傷口因空氣擴散，亦無法得知
    原路徑」、「因已造成臟器損傷，有致命之可能」，且告訴
    人吳建成109年5月24日住院護理過程紀錄記載「入院時評估
    病人E3V4M6，呼吸淺快，穿刺予左腹部及左肩膀…追蹤胸部
    及腹部電腦層顯示腸子破裂」，有奇美醫院109年7月13日（
    109）奇醫字第3110號函檢送病情摘要暨病歷在卷（偵一卷
    第119-121頁，病歷外放），足見外部可見的2處傷口雖均約
    2公分，但肩部穿刺傷造成氣胸，腹部穿刺傷造成胃部及腸
    道破裂，因而接受剖腹探查及胃縫合手術，足認2處傷口的
    深度均極深，已深達人體臟器之重要部位，均非表淺性的皮
    肉傷，無法量測其深度的原因，是因為腹部傷口穿過腹壁，
    肩部傷口因空氣擴散無法得知原路徑之故，被告持扣案折疊
    刀刺入告訴人吳建成腹部及左肩的力道顯然至為猛烈，所造
    成的傷害已危及告訴人吳建成身體或健康，有重大不治或難
    治之傷害，幸經醫院救治，始未致生重傷之結果。
  ③檢察官雖以告訴人所受之傷勢，可知被告刺向告訴人頸、腹
    部之行為，客觀上有造成告訴人死亡之高度危險，主張被告
    有殺人之犯意：然告訴人之傷勢及被告當時下手程度，並非
    判斷被告是否具有殺人犯意之唯一依據，仍應綜合被告與告
    訴人之關係、衝突起因、被害人受傷情形、行為後的態度及
    其他客觀具體情事等，加以綜合判斷，而本院審酌被告與告
    訴人不認識，被告持扣案折疊刀先後刺被害人左頸處2次，
    刺入左腹部1次後，即持刀站在原地，未有繼續攻擊之行為
    等，綜合考量下，認被告僅有重傷之不確定故意，而無殺人
    之犯意，已如前述，縱然告訴人當時如未能及時救治，可能
    死亡，亦係被告所涉重傷致人於死之加重結果犯範疇，不能
    據此推論被告即有殺人之故意。
(三)綜上所述，本件事證明確，被告重傷未遂之犯行堪予認定，
    應依法論科。
三、論罪科刑：
(一)核被告所為，係犯刑法第278條第3項、第1項之重傷未遂罪
    。檢察官認被告所為係犯刑法第271條第2項、第1項之殺人
    未遂罪，雖有未合，惟其基本社會事實同一，起訴法條應予
    變更（已當庭告知所犯法條，見本院卷第116頁）。 
(二)被告已著手於使人受重傷行為之實行，惟因告訴人吳建成經
    及時送醫救治，而未生受重傷之既遂結果，為未遂犯，爰依
    刑法第25條第2項規定，減輕其刑。
(三)按刑法第59條關於犯罪之情狀顯可憫恕，認科以最低刑度仍
    嫌過重者，得減輕其刑之規定，係立法者賦予審判者之自由
    裁量權，俾就具體之個案情節，於宣告刑之擇定上能妥適、
    調和，以濟立法之窮。是該條所謂犯罪之情狀，乃泛指與犯
    罪相關之各種情狀，自亦包含同法第57條所定10款量刑斟酌
    之事項，亦即該2法條所稱之情狀，並非有截然不同之領域
    。94年2月2日修正公布，95年7月1日施行之刑法第59條修正
    立法理由稱：「本條所謂『犯罪之情狀可憫恕』，自係指裁判
    者審酌第57條各款所列事項以及其他一切與犯罪有關之情狀
    之結果」等語，亦同此旨趣（最高法院107年度台上字第232
    1號判決意旨參照）。查被告與告訴人吳建成原不相識，素
    無仇恨、糾紛，被告係見郭慶杭遭告訴人吳建成打倒在地，
    始與被害人發生爭執，臨時起意刺傷告訴人吳建成，被告於
    本院審理時坦承犯行、深表悔意，復已與告訴人吳建成達成
    調解、賠償新臺幣（下同）10萬元，獲得告訴人吳建成宥恕
    ，有本院調解筆錄、刑事撤回告訴各1份、（見一審卷第79
    至82、85頁），亦堪認犯後態度良好；而刑法第278條第3項
    、第1項之罪法定刑為「5年以上12年以下有期徒刑」，依未
    遂犯規定減輕一次後之最低度刑仍為有期徒刑2年6月，與前
    揭被告犯罪之具體情狀相衡，實屬情輕法重，在客觀上足以
    引起一般同情，是本院認被告犯罪之情狀顯可憫恕，科以最
    低度刑（即有期徒刑2年6月）仍嫌過重，爰依刑法第59條規
    定，酌量減輕其刑，並與前開未遂犯所減輕之刑，遞減輕之
    。
(四)爰以行為人之責任為基礎，並審酌被告與告訴人原不相識，
    被告見朋友郭慶杭遭告訴人吳建成打倒在地後，與告訴人發
    生爭吵，未能保持理性、克制情緒，竟撿拾原為告訴人所持
    、之後遭棄置地上之折疊刀，刺到告訴人肩部、腹部各1下
    ，致告訴人受有如事實欄所示傷害，幸因及時將告訴人送醫
    救治，未致生重傷之結果，然被告所為仍對他人身體健康造
    成相當程度之危害，應予非難，兼衡被告犯罪後於警詢、偵
    查中均坦承刺傷告訴人，於審判中並承認重傷未遂犯行，且
    與告訴人達成調解、已賠償10萬元之態度，暨被告之素行、
    領有身心障礙證明（一審卷第45頁），自述高職畢業之智識
    程度，無業、現與哥哥同住之生活狀況（見本院卷第135頁
    ）等一切情狀，量處如主文所示之刑。
(五)被告未曾因故意犯罪受有期徒刑以上刑之宣告，有臺灣高等
    法院被告前案紀錄表在卷可稽，依其犯罪情節及犯後之態度
    ，足信經此司法程序教訓，已知警惕而無再犯之虞，考量被
    告已向告訴人給付合理賠償，經告訴人表示宥恕並同意給予
    緩刑機會，本院認前開所宣告之刑以暫不執行為適當，爰依
    刑法第74條第1項第1款規定，併予諭知緩刑4年，以勵自新
    。又為使被告能於本案從中深切記取教訓，促使其日後得以
    知曉遵守法律，避免其再度犯罪，並導正其前開偏差之行為
    ，爰依同法第74條第2項第8款之規定，命被告於本判決確定
    之日起3年內，接受法治教育課程5場次，並依刑法第93條第
    1項第2款之規定，諭知於緩刑期間付保護管束，俾能予以適
    當督促，以期符合本件緩刑目的。又依刑法75條之1第1項第
    4款規定，被告受緩刑之宣告，而違反本件依刑法第74條第2
    項各款所定負擔，情節重大，足認原宣告之緩刑難收其預期
    效果，而有執行刑罰之必要者，得予撤銷緩刑之宣告，併此
    敘明。
四、沒收：
　　扣案之折疊刀1支，固為供被告犯罪所用之物，然據被告供
    稱：這個刀子不是我的，這是吳建成帶到現場的刀子，我不
    知道是誰的，當時是吳建成拿出來的等語（見本院卷第128
    頁），卷內亦無其他證據足認屬於被告所有，亦非違禁物，
    核與沒收之要件不符，爰不予宣告沒收。
據上論斷，應依刑事訴訟法第299條第1項前段、第300條，刑法
第278條第3項、第1項、第25條第2項、第59條、第74條第1項第1
款、第2項第8款、第93條第1項第2款，判決如主文。
本案經檢察官劉修言提起公訴，檢察官洪欣昇到庭執行職務。
中　　華　　民　　國　　111 　年　　5 　　月　　18　　日
                刑事第十三庭    審判長法  官  鄭彩鳳
                                      法  官  陳威龍
                                      法  官  王惠芬　
以上正本證明與原本無異。
如不服本判決應於收受本判決後20日內向本院提出上訴書狀，並
應敘述具體理由。其未敘述上訴理由者，應於上訴期間屆滿後20
日內向本院補提理由書狀（均須按他造當事人之人數附繕本）「
切勿逕送上級法院」。
      　　　　　　　　　　　　　　　　書記官　陳杰瑞
中　　華　　民　　國　　111 　年　　5 　　月　　18　　日
附錄本判決論罪科刑之法條：
中華民國刑法第278條
使人受重傷者，處5年以上12年以下有期徒刑。
犯前項之罪因而致人於死者，處無期徒刑或10年以上有期徒刑。
第1項之未遂犯罰之。